【裁判字號】    99,訴,67
【裁判日期】    991215
【裁判案由】    拆屋還地等
【裁判全文】
臺灣苗栗地方法院民事判決                99年度訴字第67號
原      告  陳素貞
            陳茂銓
共      同
訴訟代理人  楊佳勳律師
被      告  張木松
訴訟代理人  張秋貴
追加被告    陳寶鳳
            張錦章
            陳煥瑞
            陳煥卿
            陳真美
            陳美玉
            陳韶雄
            巫全春
            巫志明
            巫志豐
            巫月桃
上3 人共同
訴訟代理人  巫志清
追加被告    巫玉蘭
                        之1五樓
            巫金德
            巫武弘
                        號
            陳巫筍
兼上2人共同
訴訟代理人  巫金發
                        巷72號
追加被告    陳駱雲娥
                        0巷5弄18號2樓
上列當事人間請求拆屋還地等事件，本院於民國99年12月1 日言
詞辯論終結，判決如下：
    主  文
被告應就被繼承人張陳瑛於民國三十八年後龍字第○○○九六三
號收件，在原告所有坐落於苗栗縣後龍鎮○○段二二二地號土地
所設定，權利範圍為七二點七三平方公尺、存續期間為無定期、
地租依照契約約定之地上權登記，辦理繼承登記後，予以塗銷。
被告張木松應將坐落於苗栗縣後龍鎮○○段二二二地號土地上，
如附圖所示二二二之Ａ○○三號（即紅色斜線、面積一五二點○
四平方公尺部分）之房屋拆除，並將土地返還原告。
訴訟費用由原告負擔。
本判決第二項得假執行。
原告其餘假執行之聲請駁回。
    事實及理由
壹、程序方面：
一、本件被告經合法通知，均未於言詞辯論期日到場，核無民事
    訴訟法第386 條各款所列情形，爰依民事訴訟法第385 條第
    1 項前段之規定，准原告之聲請，由其一造辯論而為判決。
二、按訴狀繕本送達後，原告不得將原訴變更或追加他訴，但有
    該訴訟標的對於數人必須合一確定時，追加其原非當事人之
    人為當事人者，不在此限。民事訴訟法第255 條第1 項第5
    款定有明文。查本件原地上權人張陳瑛業已死亡，其地上權
    應由繼承人共同繼承，而依據民法第1151條之規定，被繼承
    人之地上權在分割前，屬其繼承人等公同共有，故本件訴訟
    標的所涉之地上權，對於繼承人等全體即須合一確定。是以
    除原起訴被告張木松外，原告追加同為張陳瑛繼承人之張錦
    章、陳煥瑞、陳煥卿、陳真美、陳美玉、陳韶雄、陳寶鳳、
    陳駱雲娥、巫全春、陳巫筍、巫志明、巫志豐、巫月桃、巫
    玉蘭、巫金發、巫金德、巫武弘等17人為被告，核其所為當
    事人之追加，係因本件訴訟標的對該等原非當事人之人須合
    一確定，揆之首揭規定，於法並無不合。
貳、實體方面：
一、原告主張：坐落於苗栗縣後龍鎮○○段222 地號土地（下稱
    系爭土地）為原告所有，訴外人張陳瑛於民國38年間就系爭
    土地設有，以苗栗縣後龍地政事務所收件字號38年後龍字第
    000963號登記、權利人為訴外人張陳瑛、以建築改良物為目
    的、存續期間無定期、權利範圍72.73 平方公尺、地租為依
    照契約約定之地上權（下稱系爭地上權）。又系爭地上權之
    登記權利人張陳瑛早已於59年1 月31日過世，其繼承人為被
    告張木松、張錦章、陳煥瑞、陳煥卿、陳真美、陳美玉、陳
    韶雄、陳寶鳳、巫全春、陳巫筍、巫志明、巫志豐、巫月桃
    、巫玉蘭、巫金發、巫金德、巫武弘、陳駱雲娥等共18人，
    惟渠等均尚未分別辦理系爭地上權應繼分之繼承登記。又依
    系爭土地之土地登記簿謄本所載，系爭地上權存續期間為「
    無定期」、其他登記事項為「以建築改良物為目的」，可知
    系爭地上權設定目的係建築房屋，而建築物有其一定之使用
    年限，是系爭地上權之存續期間，應解為至建築物不堪使用
    時為止。而查，系爭土地原有之土造建物早已滅失，而現存
    苗栗縣後龍鎮龍津里公司寮27號建物與原土造建物並無關聯
    ，足證系爭地上權設定目的應已滅失不存在，則原設定地上
    權之目的即歸於消滅，又因系爭地上權未定有存續期間，應
    認雙方當事人均無受期限約束之意，本諸未定期限之法律關
    係，當事人得隨時終止，故原告以99年8 月26日民事更正聲
    明暨準備書狀之送達，作為終止系爭地上權設定之意思表示
    。又系爭地上權設定既經合法終止而歸於消滅，原告自得依
    民法第767 條規定，請求被告應就被繼承人張陳瑛設定之系
    爭地上權辦理繼承登記後，予以塗銷。再者，上開土造建物
    滅失後，被告張木松未經土地所有權人同意，於系爭土地上
    如附圖即苗栗縣竹南地政事務所99年7 月26日土地複丈成果
    圖（下稱附圖）所示紅色斜線、面積152.04平方公尺部分，
    新建門牌號碼「後龍鎮龍津里公司寮27號」之房屋，核其行
    為乃無權占用系爭土地至明，爰依民法第767 條規定，請求
    被告張木松應拆屋返地等語。並聲明：(一)被告應就被繼承人
    張陳瑛於38年後龍字第000963號收件，在原告所有坐落於苗
    栗縣後龍鎮○○段222 地號土地所設定，權利範圍為72.73
    平方公尺、存續期間為無定期、地租依照契約約定之地上權
    登記，辦理繼承登記後，予以塗銷。(二)被告張木松應將坐落
    於苗栗縣後龍鎮○○段222 地號土地上，如附圖所示紅色斜
    線部分，面積152.04平方公尺之房屋拆除，並將土地返還原
    告。(三)願供擔保請准宣告假執行。
二、被告則以：
（一）被告張木松：伊係坐落於系爭土地上，如附圖所示紅色斜
      線、面積152.04平方公尺建物之所有權人，伊有想要向原
      告購買系爭土地，惟金額談不攏。伊同意塗銷系爭地上權
      ，且對於原告聲明第二項拆屋還地部分，予以認諾等語（
      見本院卷第179 、180 頁）。
（二）被告陳寶鳳、張錦章、陳煥瑞、陳煥卿、陳真美、陳韶雄
      、巫金發、巫金德、巫武弘、陳美玉、巫玉蘭、陳巫筍、
      巫志明、巫全春、巫月桃等15人則以：伊等對這件事均不
      清楚，同意塗銷系爭地上權等語。
（三）被告巫志豐、陳駱雲娥則未於言詞辯論或勘驗期日到場，
      亦均未提出書狀作任何聲明或陳述。
三、得心證之理由：
（一）關於原告請求塗銷系爭地上權部分：
    1.經查，原告主張伊為系爭土地之所有權人，該土地上則存
      有由苗栗縣後龍地政事務所收件字號38年後龍字第000963
      號登記，權利人為訴外人張陳瑛，以建築良物為目的，存
      續期間無定期、權利範圍72.73 平方公尺、地租為依照契
      約約定之系爭地上權；訴外人張陳瑛則早於59年1 月31日
      過世，其繼承人為被告張木松、張錦章、陳煥瑞、陳煥卿
      、陳真美、陳美玉、陳韶雄、陳寶鳳、巫全春、陳巫筍、
      巫志明、巫志豐、巫月桃、巫玉蘭、巫金發、巫金德、巫
      武弘、陳駱雲娥等共18人，惟渠等均尚未辦理系爭地上權
      應繼分之繼承登記等事實，業據原告提出與所述相符之地
      籍圖、土地登記謄本、訴外人張陳瑛除戶戶籍謄本、繼承
      系統表暨被告戶籍謄本等件為證（見本院卷第8 至11、22
      至63頁），經核無誤；且為到場被告張木松、陳寶鳳、張
      錦章、陳煥瑞、陳煥卿、陳真美、陳韶雄、巫金發、巫金
      德、巫武弘、陳美玉、巫玉蘭、陳巫筍、巫志明、巫全春
      、巫月桃等人所不爭執，其餘未到場被告巫志豐、陳駱雲
      娥則已於相當時期受合法之通知，而於言詞辯論期日不到
      場，亦未提出書狀予以爭執，依民事訴訟法第280 條第3
      項準用同法條第1 項之規定，視同自認，是堪信系爭地上
      權目前由被告繼承取得。
    2.次按稱地上權者，謂以在他人土地上有建築物，或其他工
      作物，或竹木為目的而使用其土地之權；地上權未定有期
      限者，地上權人得隨時拋棄其權利，但另有習慣者，不在
      此限；民法第832 條、第834 條第1 項前段分別定有明文
      。所謂「未定有期限」，即指地上權未定有存續期間，此
      正足以表示當事人不願意受期限拘束之意，本諸未定期限
      之法律關係當事人得隨時終止之原則，土地所有人與地上
      權人應得隨時終止之，但有支付地租之地上權，地上權人
      之終止，除應受民法第835 條規定之限制外，土地所有人
      之終止權，亦應受地上權使用目的之限制；換言之，在以
      有建築物為目的之地上權，基於對地上權人之保護，不宜
      較基地承租人為差之理由，應解為定有至建築物不堪使用
      時為止之期限；蓋以有建築物為目的而設定之地上權，非
      有相當期限不能達其目的，此際當事人雖未表明地上權之
      期限，但依地上權設定之目的，探求當事人真意，自應作
      上述解釋（臺灣高等法院97年上易字第427 號、最高法院
      87年度台上字第2766號判決參照）。經查，依系爭土地之
      土地登記簿謄本所載（見本院卷第10頁），系爭地上權之
      存續期限為「無定期」、其他登記事項載為「以建築改良
      物為目的」，可知系爭地上權雖未定有存續期間，然由於
      該地上權設定目的係建築房屋，而建築物有其一定之使用
      年限，揆諸前開說明，系爭地上權之存續期限，應解為至
      建築物不堪使用時為止。
    3.次查被告張木松於本院99年6 月9 日勘驗現場時自承：「
      之前的土角厝傾倒了，屋頂也有損壞塌陷，下雨的時候會
      漏雨。（問：這個鐵皮屋蓋多久了？）大概有十幾年了，
      十幾年前因為土角厝損壞，不得不修繕加蓋，因為無法聯
      絡土地所有權人，所以我就自己蓋了。」等語（見本院卷
      第139 頁），可知十幾年前原系爭土地上之地上物為土造
      建物，惟現已傾倒、損壞而不復存在，此與卷附苗栗縣竹
      南地政事務所98年4 月10日建築改良物勘查結果通知書所
      載：坐落於系爭土地上之後龍鎮○○段18建號建物全部滅
      失等情（見本院卷第9 頁）相符，亦與竹南地政事務99年
      5 月28日南地所二字第0990004550號函覆本院內容：「經
      派員現場勘查後，旨揭建號（即後龍鎮○○段18建號）為
      土造建物，且已滅失不存在，現龍港段222 地號土地尚存
      在之建物與旨揭建號無相關聯。」等語相合，並檢附該18
      建號相關資料為佐（見本院卷第121 至125 頁）；復參之
      本院於99年6 月9 日協同兩造及竹南地政事務所人員至現
      場履勘結果為：「系爭土地上現存之建物為二樓磚造平房
      ，上覆烤漆板屋頂，內部區隔為客廳、房屋及廚房，並有
      一鐵製樓梯通往二樓，客廳地坪鋪設石英地磚，走道及廚
      房則為水泥粉光地板，由隔間牆與烤漆板屋頂接縫處可看
      出隔間牆應為磚造」等情，有勘驗筆錄、現場照片（見本
      院卷第129 背面、138 至141 頁）在卷足憑，足認系爭地
      上權設定時原有之土造建物現已因不堪使用而滅失，則揆
      諸前揭說明，該地上權之設定目的應已消滅，原告自可終
      止系爭地上權之設定契約。準此，原告以99年8 月26日民
      事更正聲明暨準備狀繕本之送達，作為對被告終止設定地
      上權之意思表示，亦經被告分別收受無誤，有送達證書附
      卷可佐，是系爭地上權設定契約業經終止而歸於消滅，洵
      堪認定。
    4.次按因繼承、強制執行、公用徵收或法院之判決，於登記
      前已取得不動產物權者，非經登記，不得處分其物權，民
      法第759 條定有明文。查系爭土地原地上權人張陳瑛已於
      59 年1月31日死亡，其繼承人有被告張木松、陳寶鳳、張
      錦章、陳煥瑞、陳煥卿、陳真美、陳韶雄、巫金發、巫金
      德、巫武弘、陳美玉、巫玉蘭、陳巫筍、巫志明、巫全春
      、巫月桃、巫志豐及陳駱雲娥等18人，而渠等均尚未辦理
      系爭地上權應繼分之繼承登記等節，已認定如前；準此，
      被告既因繼承而取得系爭地上權，且迄未辦理繼承登記，
      則原告訴請被告應辦理系爭地上權之繼承登記，自屬有據
      。末按所有人對於妨害其所有權者，得請求除去之，民法
      第767 條中段亦有明定。查被告公同共有之系爭地上權業
      經合法終止，已如上述，又衡之社會一般交易習慣，地上
      權登記對於不動產客觀交換價值確有負面影響，準此，系
      爭地上權之設定登記即有妨害原告所有權之圓滿，則原告
      本於所有權請求被告辦理原地上權人張陳瑛繼承登記後，
      並將系爭地上權登記予以塗銷，為有理由，應予准許。
（二）關於原告訴之聲明第二項，請求被告張木松拆屋還地部分
      ：按當事人於言詞辯論時為訴訟標的之捨棄或認諾者，本
      應於其捨棄或認諾為該當事人敗訴之判決。民事訴訟法第
      384 條定有明文。又當事人既於言詞辯論時為訴訟標的之
      認諾，法院即應不調查原告所主張為訴訟標的之法律關係
      是否存在，而以認諾為被告敗訴之判決基礎（最高法院45
      年台上字第31號判例要旨參照）。本件被告張木松對於原
      告請求應將坐落於系爭土地上，如附圖所示222-A003號即
      紅色斜線、面積152.04平方公尺之房屋拆除，並將土地返
      還原告部分，已表明同意拆除並返還土地之認諾意旨（見
      本院卷第180 頁），揆諸上開法律規定，自應就此部分為
      被告張木松敗訴之判決。
四、綜上所述，原告本於民法第767 條規定，訴請被告等18人應
    辦理繼承登記後塗銷系爭地上權，以及訴請被告張木松應將
    坐落於系爭土地上，如附圖所示222-A003號、即紅色斜線、
    面積152.04平方公尺部分之房屋拆除，並將土地返還予原告
    等節，均屬有據，應予准許。
五、按本於被告認諾所為之判決，法院應依職權宣告假執行，民
    事訴訟法第389 條第1 項第1 款所明定，故就主文第二項拆
    屋還地部分，應依職權宣告假執行；至主文第一項塗銷地上
    權部分，原告雖為有理由，並陳明願供擔保請准宣告假執行
    之意旨，然此部分係屬於塗銷地上權登記之意思表示，其性
    質上不適於為假執行，故駁回原告此部分假執行之聲請，附
    此敘明。
六、次按被告對於原告關於訴訟標的之主張逕行認諾，並能證明
    其無庸起訴者，訴訟費用，由原告負擔，民事訴訟法第80條
    定有明文。本件被告張木松對於原告關於第二項聲明之主張
    逕行認諾，有如前述，另就第一項聲明部分，所有到場之被
    告均同意原告之請求而不爭執，則參諸前開規定，堪認原告
    本件並無起訴必要，依民事訴訟法第80條規定，應由原告負
    擔訴訟費用。
七、據上論結，本件原告之訴為有理由。依民事訴訟法第385 條
    第1 項、第80條、第389 條第1 項第1 款，判決如主文。
中    華    民    國    99    年    12    月    15   日
                民事庭審判長法  官  宋國鎮
                            法  官  王萬金
                            法  官  游欣怡
以上正本係照原本作成。
如對本判決上訴，須於判決送達後20日內向本院提出上訴狀。如
委任律師提起上訴者，應一併繳納上訴審裁判費。
                            書記官  張宏賓
中    華    民    國    99    年    12    月    15    日
附圖：苗栗縣竹南地政事務所99年7 月26日土地複丈成果圖

司法院資訊處製作；財團法人民間司法改革基金會備份。
